【裁判字號】    89,訴,1919
【裁判日期】    891214
【裁判案由】    拆屋還地等
【裁判全文】
臺灣高雄地方法院民事判決  八十九年度訴字第一九一九號
    原      告  甲○○
    訴訟代理人  鄭曉東  律師
                魏緒孟  律師
    被      告  丁○○        .
    訴訟代理人  林夙慧律師
                楊雪貞律師
    被      告  乙○○        .
                丙○○        .
                戊○○        .
右當事人間拆屋還地等事件，本院判決如左：
    主    文
被告丙○○應將坐落於原告所有高雄縣鳳山市○○○段十五地號土地上，如附圖所示
Ａ部分，面積七平方公尺之地上物拆除，將土地交還原告，並給付原告新台幣貳仟肆
佰壹拾玖元。
被告乙○○應將坐落於原告所有高雄縣鳳山市○○○段十五地號土地上，如附圖所示
Ｂ部分，面積五十二平方公尺之地上物拆除，將土地交還原告，並給付原告新台幣壹
萬仟貳佰壹拾貳元。
被告戊○○應將坐落於原告所有高雄縣鳳山市○○○段十五地號土地上，如附圖所示
Ｃ部分，面積十九平方公尺之地上物拆除，將土地交還原告，並給付原告新台幣陸仟
伍佰陸拾陸元。
被告丁○○應將坐落於原告所有高雄縣鳳山市○○○段十五地號土地上，如附圖所示
Ｄ部分，面積九十六平方公尺之地上物拆除，將土地交還原告，並給付原告新台幣
萬仟壹佰柒拾捌元。
原告其餘之訴駁回。
訴訟費用由被告丙○○負擔百分之七、被告乙○○負擔百分之三十、被告戊○○負擔
百分之十一、被告丁○○負擔百分之五十五。
    事    實
甲、原告方面：
一、聲明：
（一）被告丙○○應將坐落於原告所有高雄縣鳳山市○○○段十五地號土地上，如附
      圖所示Ａ部分，面積七平方公尺之地上物拆除，將土地交還原告，並給付原告
      新台幣參仟零貳拾肆元。
（二）被告乙○○應將坐落於原告所有高雄縣鳳山市○○○段十五地號土地上，如附
      圖所示Ｂ部分，面積五十二平方公尺之地上物拆除，將土地交還原告，並給付
      原告新台幣貳萬貳仟肆佰陸拾肆元。
（三）被告戊○○應將坐落於原告所有高雄縣鳳山市○○○段十五地號土地上，如附
      圖所示Ｃ部分，面積十九平方公尺之地上物拆除，將土地交還原告，並給付原
      告新台幣捌仟貳佰零捌元。
（四）被告丁○○應將坐落於原告所有高雄縣鳳山市○○○段十五地號土地上，如附
      圖所示Ｄ部分，面積九十六平方公尺之地上物拆除，將土地交還原告，並給付
      原告新台幣肆萬壹仟肆佰柒拾貳元。
二、陳述：
（一）查坐落高雄縣鳳山市○○○段十五地號土地，為原告所有，此有土地登記謄本
      足憑。被告丁○○、戊○○、乙○○、丙○○、李天昇等五人，未得原告同意
      ，即自民國六十年間起，擅自在原告所有之前開土地上搭建或購買房屋使用，
      經鈞院命為測量結果，其中被告丙○○無權占有如附圖所示Ａ部分，面積七平
      方公尺（門牌高雄縣鳳山市○○里○○路二０巷六號）；乙○○無權占有Ｂ部
      分，面積五十二平方公尺（門牌高雄縣鳳山市○○里○○路二０巷五之一號）
      ；戊○○無權占有Ｃ部分，面積十九平方公尺（門牌高雄縣鳳山市○○里○○
      路二０巷五號）；被告丁○○無權占有Ｄ部分，面積九十六平方公尺（門牌高
      雄縣鳳山市○○里○○路二０巷五之二號）。被告五人前開無權占有行為，均
      已侵害原告之所有權，爰依所有物返還請求權之法律關係，請求被告等五人拆
      除前開地上物後，將土地返還原告。又被告等五人無權占用原告前開土地，均
      已逾十五年，顯為不當得利，並使原告受有相當於租金之損害。查依土地法第
      一百零五條準用同法第九十七條之規定，租用基地建築房屋之租金，以土地申
      報總價額年息百分之十為限，原告依法向被告等請求五年（依本件起訴時間往
      前推算五年，即民國八十四年七月起至八十九年六月止）之不當得利，並依土
      地申報地價年息百分之十計算，得出求償總額為被告丙○○新台幣（下同）三
      千零二十四元、被告乙○○二萬二千四百六十四元、被告戊○○八千二百零八
      元、被告丁○○四萬一千四百七十二元。
（二）至於被告等所稱，伊等占有系爭土地，係向原告以外之第三人購買各該地上建
      物而為使用，惟其買賣關係既非發生在兩造之間，自不得以該買賣原因對抗原
      告，故被告等人仍屬無權占有。又被告丁○○雖辯稱其係以二萬五千元之代價
      向原告購買土地建屋使用，然其無法提出相關契約以資證明，徒以原告對被告
      佔用之事實未表示反對意見，即認有買賣關係存在，顯不足採，事實上，原告
      先前對被告等人占用原告所有之系爭土地並不知情，故先前並未要求被告等人
      遷讓或阻止被告等人建屋，然此並不代表被告等人有權占用，原告仍可基於所
      有權人之地位向被告請求遷讓返還系爭土地。
三、證據：提出土地登記謄本一份、地籍圖影本一份、地價證明書影本一份、戶籍謄
    本五份。
乙、被告丁○○方面：
一、聲明：請求駁回原告之訴。
二、陳述：
（一）被告丁○○占有使用之系爭土地係向原告購買，並經原告同意建屋使用，並非
      無權占有。按占有人占有之土地，倘係土地所有人本於買賣法律關係所交付，
      即具有正當權源，所有人自不得認係無權占有而請求返還（最高法院七十七年
      度台上字第二一五五號判決意旨參照），且買受人向出賣人購買土地，出賣人
      已將土地交付買受人管有者，雖未辦理所有權移轉登記，然買受人之占有土地
      既係本於出賣人依買賣法律關係所交付，具有正當權源，出賣人即不得依無權
      占有而請求返還（最高法院七十七年度台上字第一二○五號裁判意旨參照），
      又在他人地上建屋，如經該他人之同意，即非無權占有，不以取得其地之所有
      權為必要），最高法院五十一年度台上字第九五一號裁判要旨參照。查本案被
      告丁○○所占用之系爭土地原是一有水坑之低窪地，民國六十三年間由原告以
      一坪五百元、五十坪計二萬五千元之價格出售予被告丁○○因被告僅係一退
      伍老兵，經濟狀況不佳、智識有限，且購買土地當時，只為求有一處供全家人
      棲身之所，故並未與原告簽立書面契約，且於交付買賣價金後即立刻找人至系
      爭土地上填土並建築房屋，又查填土建建屋當時原告早已居住於現址（即被告
      之隔鄰），因載運砂土及建築材料之車輛皆經過原告之鴨寮，原告曾出面制止
      ，要求改道行駛，整個建築過程原告均因住在系爭土地（即現址），且其所有
      之鴨寮亦在系爭土地上，故原告均在場知情，亦同意被告建屋使用，此有當時
      負責填土之證人孫忠及建屋之證人郭壽喜可資傳訊證明。又查被告於建屋完成
      後，六十四年間即全家遷居於系爭土地，且遷移戶籍、申請電力使用，此有戶
      籍謄本及供電證明書足佐，亦即原告自六十三年間向原告購買現今占用之系爭
      土地後即在系爭土地上建屋，且於六十四年間全家遷居至系爭土地上居住，迄
      今已有二十幾年，倘被告係無權占有系爭土地，住在隔壁不遠之原告，豈有可
      能於被告填土當時無任何異議？於被告建屋當時未加以制止？於被告舉家設籍
      居住時均未出面主張任何權利，而任由被告無權占有使用廿五六年？此顯有違
      經驗法則。綜上，本案被告既係向原告購買系爭現所占有之土地，並由原告交
      付土地予被告，由被告填土建屋居住使用，雖未辦理所有權移轉登記，然被告
      占有系爭土地，既係原告本於買賣法律關係所交付，即具有正當權源，原告即
      不得依無權占有而請求返還甚明。
（二）退步言之，倘認被告無法舉證明被告係本於買賣法律關係占有系爭土地，惟參
      諸被告明知被告所占有之系爭土地為其所有，且於被告僱工填土建屋及居住使
      用之廿五、六年間從未異議，顯係同意被告占有使用系爭土地，今竟主張被告
      無權占有土地，請求拆屋還地，亦顯有違誠信原則。末查原告請求相當於租金
      之損害賠償超過五年之部份之請求權，均以罹於時效不得再行主張，另其均以
      八十九年七月當期之申報地價為計算損害金之依據，亦於法有違。此外，系爭
      土地為旱地，且土地分區尚屬農業區，地處偏避，交通不便，被告又僅係建築
      一簡陋僅可擋風避雨之屋舍居住，倘以土地申報總價百分之十計算不當得利之
      損害賠償，亦顯然過高，並不合理。
（三）本件原告主張伊係於被告建屋占用十幾年後，因欲向農會抵押借貸測量界址時
      ，始知悉系爭土地遭被告等無權占有使用云云，均非事實。查本件原告係於五
      十六年五月廿九日向案外人呂皆得購買系爭坐落七老爺段十五地號土地，同一
      時間，呂皆得復將上開土地分割出十五之一地號及十五之二地號出售予案外人
      劉智豪及王繼經，此有土地登記簿謄本及地籍圖足佐，衡諸一般社會經驗法則
      ，原告於五十六年間既係與案外人劉智豪、王繼經同時向案外人呂皆得購買系
      爭土地，並因此將原十五地號土地分割出十五之一地號及十五之二地號，焉有
      可能不知其分割後所取得之十五地號界地。再查原告於五十六年間購買取得系
      爭土地後，翌年（即五十七年五月廿六日）即持系爭土地向保證責任高雄縣鳳
      山鎮信用合作社抵押借款新台幣二萬元，此有土地登記簿謄本可稽，若原告謂
      其於購地當時不清楚界址，則其於向鳳山鎮信用合作社抵押借款時，亦應已知
      悉界址，是其主張伊係於被告建屋占用十幾年後，因欲向農會抵押借貸測量界
      址時，始知悉系爭土地遭被告無權占有使用云云，顯係臨訟編篡之詞，與事實
      完全不符。本件原告實係利用被告係一退伍老兵，不諳法律，於買賣時未立書
      據，不懂得請求分割移轉登記取得土地所有權，且見系爭土地於去年開闢道路
      時，有一邊面臨二十五米中崙路，未來可能有利可圖，始基於私心貪念，提起
      本件訴訟，被告謹懇請鈞院鑑核，並賜判如答辯聲明，實感德便。
三、證據：提出戶籍謄本二份、台電供電證明一份、土地登記簿謄本一份、土地分區
    使用證明書一份、照片六幀、地籍圖一份，並聲請傳訊證人孫忠、郭壽喜、王石
    李。
丙、被告乙○○方面：
一、聲明：原告之訴駁回。
二、陳述：我現在所住之房屋是我先生向李元海所購買，後來我先生跟我兒子都過世
    了，只剩我一個人，我生活困苦，無法搬遷。
三、證據：提出房屋買賣同意書影本一份，並聲請傳訊證人李元海。
丁、被告丙○○方面：
一、聲明：原告之訴駁回。
二、陳述：系爭房屋是劉太隆賣給我的，他沒有告訴我土地是誰的，但劉某現在已去
    世了。
三、證據：提出讓渡證一份。
戊、被告戊○○方面：被告戊○○未於最後言詞辯論期日到場，惟據其先前到庭陳述
    主張如下：
    系爭房屋是我向張姓男子購買，以買十幾年了，現在我與我太太住在此處，我買
    時不知土地是誰的。
己、本院依職權履勘現場並函請地政機關勘測後繪製複丈成果圖。
    理    由
一、本件被告戊○○經合法通知，未於最後言詞辯論期日到場，核無民事訴訟法第三
    百八十六條各款所列情形，爰依原告聲請，由其一造辯論而為判決。
二、原告起訴主張坐落高雄縣鳳山市○○○段十五地號土地為原告所有，其上分別經
    被告等人無權占有，並在其上搭蓋或購買房屋居住使用中，占用情況為被告丙○○占用如附圖所示Ａ部分、被告乙○○占用如附圖所示Ｂ部分、被告戊○○占用
    如附圖所示Ｃ部分、被告丁○○占用如附圖所示Ｄ部分之事實，業據其提出土地
    登記謄本一份、地籍圖影本一份為證，並為被告等人所不否認，且經本院依職權
    履勘現場製有堪驗筆錄並函請地政機關勘測後繪製複丈成果圖附卷可稽，堪信為
    實。被告丁○○雖辯稱其係於民國六十三年間以二萬五千元代價向原告購買系爭
    土地並在其上建屋云云，惟原告堅決否認與被告丁○○間有何買賣情事，經查，
    被告辯稱向原告購買土地，然並未訂立任何買賣契約或取得任何收據，此顯然有
    悖常情，而證人孫忠、郭壽喜於本院時雖到庭證稱其等在民國六十幾年左右確有
    在系爭土地上為被告丁○○建屋等語，然此充其量僅能證明被告丁○○在系爭土
    地上建屋之事實，尚不足以證明其與原告有買賣契約存在，雖原告不否認當時曾
    見到被告丁○○建屋，然據原告所述，原告當時並不知被告丁○○建屋之土地係
    其所有，按原告於提起本件訴訟之初，曾將未占用其土地之李天昇列為被告，經
    測量後發現李某之房屋並未占用其土地，始撤回對李某之訴訟，足見原告先前對
    其系爭土地之界線以及何人之房屋有占用系爭土地並不清楚，故原告先前亦有可
    能係不知被告丁○○建屋之土地為其所有，始未對其建屋行為加以阻止，殊難憑
    此點認定原告已同意被告丁○○建屋或兩造有買賣契約關係存在；又證人王石李
    雖又證稱：「我是被告丁○○前妻，我們有四個小孩，六十年左右我與被告丁○○依同搬到油管路向人租屋，後來就在該屋後方購買土地建屋，該土地我們是向
    原告以二萬五千元購買，錢是丁○○向朋友借來，我沒有親眼看到丁○○交錢給
    原告，但我有看到丁○○拿錢回來，我們有跟原告聊天，所以知道土地是原告的
    」等語，然證人為被告丁○○前妻，雙方育有子女四人，關係匪淺，其證詞本不
    免有偏頗被告丁○○之虞，且證人又未親眼目睹被告交錢予原告，則其證詞事實
    上亦無法證明兩造有買賣契約或交錢事實之存在，被告丁○○辯稱兩造有買賣關
    係存在，顯不足採。又被告乙○○、丙○○、戊○○雖均辯稱其等占用系爭土地
    之房屋係向他人購買，並分別提出買賣契約書為證，證人乙○○且舉證人李元海
    到庭證稱確實曾將房屋出賣給被告乙○○之夫欒振彭，然其等之買賣關係縱係屬
    實，均未發生在兩造之間，自不得以該買賣契約對抗原告，故被告乙○○、丙○○、戊○○等人仍屬無權占有。
三、按所有人對於無權占有或侵奪其所有物者，得請求返還之，對於妨害其所有權者
    ，得請求除去之。有妨害其所有權之虞者，得請求防止之，民法第七百六十七條
    定有明文，今原告所有系爭土地遭被告等人無權占用搭蓋或購買房屋使用，占用
    情況詳如附圖，已如前所述，故原告本於所有權人之地位請求被告等人拆除房屋
    並將土地返還，依前開法條之規定，自屬有理由，應予准許。次按無法律上原因
    而受利益，致他人受損害者，應返還其利益。雖有法律上原因，而其後已不存在
    者，亦同，民法第一百七十九條定有明文。故其得請求之範圍，應以對方所受之
    利益為度。本件被告等人無權占有原告之土地，可能獲得相當於租金之利益，為
    社會通常之觀念（最高法院六十一年臺上字第一六九五號判例參照) ，至先前原
    告有無利用系爭土地及將來是否有利用計劃，均不影響被告所得之利益。又城市
    地方房屋之租金，以不超過土地及建築改良物申報總價額年息百分之十為限，並
    為租用基地建築房所準用，土地法第九十七條第一項、第一百零五條分別定有明
    文。所謂土地總價額，係以法定地價為準，土地法施行法第二十五條定有明文。
    而法定地價，依土地法第一百四十八條規定，係土地所有人依該法規定所申報之
    地價，此計收租金之規定，於損害賠償事件雖非當然一體適用，然未嘗不可據為
    計算賠償之標準。又所謂年息百分之十為限，乃指基地租金之最高限額而言，並
    非必須照申報價額年息百分之十計算之，且尚須斟酌基地之位置，工商繁榮程度
    、使用人利用基地之經濟價值、所受利益，彼等關係及社會感情等情事，以為決
    定。查系爭土地坐落高雄縣鳳山市○○○段十五地號，於八十六年七月間之公告
    地價為每平方公尺九百六十元，有高雄縣鳳山地政事務所地價證明書可憑，而該
    土地地處偏僻，附近大都為住宅，商業不盛，亦有現場照片附卷可稽，本院審酌
    系爭土地附近繁榮程度，及系爭土地利用之情形，認為被告就土地房屋所受相當
    於租金之利益，以按公告地價年息百分之八計算為相當。查被告丁○○、丙○○
    、戊○○等人於審理時均自承占用系爭土地搭蓋或購買房屋時間達數十年之久，
    從而，原告依不當得利之法律關係，請求被告丁○○、丙○○、戊○○等給付起
    訴前五年即自八十四年七月起至八十九年六月止相當於不當得利之損害金分別為
    三萬三千一百七十八元、二千四百十九元、六千五百六十六元，於法自屬有理，
    應予准許，逾此部份之請求，為無理由，應予駁回；至於被告乙○○辯稱僅占用
    系爭土地三年，經核原告所提出之戶籍謄本，可知被告乙○○係於八十五年十二
    月六日始遷入如附圖所示Ｂ部分之房屋（門牌高雄縣鳳山市○○里○○路二０巷
    五之一號），則算至八十九年六月底止，僅占用系爭土地三年六月二十四日，則
    原告請求被告乙○○返還五年之不當得利，顯於法不合，應僅能請求被告乙○○
    返還上開日數之不當得利一萬三千二百十二元，逾此部分之請求為無理由，應予
    駁回（金額即計算式均詳如附表所示）。
四、結論：原告之訴為一部有理由、一部無理由，依民事訴訟法第三百八十五條第一
    項前段、第七十八條、第七十九條，判決如主文。
中      華      民      國    八十九    年     十二     月      十四    日
                              臺灣高雄地方法院民事庭
~B法      官  管安露
右為正本係照原本作成。
如不服本判決，應於送達後廿日內，向本院提出上訴狀並表明上訴理由，如於本
判決宣示後送達前提起上訴者，應於判決送達後十日內補提上訴理由書（須附繕本）。
~B法院書記官
中      華      民      國    八十九    年    十二    月      十四    日


司法院資訊處製作；財團法人民間司法改革基金會備份。
